【裁判字號】    90,易,308
【裁判日期】    901203
【裁判案由】    詐欺
【裁判全文】
臺灣基隆地方法院刑事判決                            九十年度易字第三八號
    公  訴  人  臺灣基隆地方法院檢察署檢察官
    被      告  甲○○
                己○○
右列被告等因詐欺等案件，經檢察官提起公訴（九十年度偵字第一○七六號），本院
判決如左：
    主  文
己○○、甲○○共同連續行使偽造私文書，足以生損害於他人，各處有期徒刑壹年。
均緩刑年。
    事  實
一、己○○與甲○○係夫妻，二人共同於民國八十七年六月間召集民間互助會一會，
    推由己○○擔任會首，會員連同會首在內共計五十六名，每期會款新台幣（下同
    ）一萬元，會期自八十七年七月二十五日起至九十一年二月二十五日止，每月二
    十五日開標（並自八十八年六月起，每三個月於當月十日加標一次）。詎己○○
    與甲○○二人，竟共同基於為自己不法所有之概括犯意，利用會員彼此間不相識
    及未到場標會之機會，連續於八十八年十月二十五日、八十九年二月二十五日、
    八十九年五月二十五日、八十九年九月二十五日，在基隆市○○路二七六號之標
    會處所，以填載會員姓名或會員編號於標單之方式，偽造未到場會員之標單參與
    投標行使，而冒以會員庚○○（編號五十四號）、蔡辛○○（編號九號）、壬○○（編號四十四號）、戊○○（編號四十九號）之名義以最高標息得標；嗣己○○、甲○○即向尚未得標之活會會員丁○○、丙○○等人佯稱係庚○○、蔡辛○○、壬○○、戊○○等人得標，向庚○○、蔡辛○○、壬○○、戊○○則佯稱係
    其他會員得標等語，以此施用詐術，致會員丁○○、丙○○等人陷於錯誤，而將
    會款交付於己○○、甲○○夫妻收受，己○○、甲○○二人共向活會會員詐取扣
    除標息後約二百萬元許金額不詳之活會會款，終於八十九年十二月十日宣告倒會
    ，足以生損害於丁○○、丙○○、庚○○、蔡辛○○、壬○○、戊○○等活會會
    員。
二、案經被害人丁○○、丙○○告訴及基隆市警察局移送臺灣基隆地方法院檢察署檢
    察官偵查起訴。
    理  由
一、訊據被告甲○○坦承本件互助會係其與另被告己○○夫妻二人所共同召集，被告
    二人確有以會員庚○○（編號五十四號）、戊○○（編號四十九號）、蔡辛○○
    （編號九號）、壬○○（編號四十四號）之名義，書寫其姓名或編號於標單參與
    投標而得標之事實，惟辯稱標取上開會份會款均於事前得各該會員之同意而借標
    云云。又訊據被告己○○則坦承本件互助會係其與另被告甲○○夫妻二人所共同
    召集，被告確有填載標單冒標會員戊○○、蔡辛○○、壬○○三個會之事實，且
    被告甲○○亦屬知情，惟辯稱標取上開庚○○會份部分則係事前得其同意而借標
    云云。惟查：被告二人未經同意而冒用戊○○、蔡辛○○、壬○○之名義標取會
    款之事實，業經證人戊○○、蔡辛○○、壬○○證述屬實，核與被告己○○供述
    之情節相符，被告甲○○參與經營該互助會，並共同向會員收取會款，自無不知
    冒標會款情事之理，其空言辯稱均已得各該會員同意借標云云，顯為事後飾卸之
    詞，委無可採；又被告二人未經會員庚○○同意而冒用其名義標取會款之事實，
    業經告訴人指訴綦詳，核與會單記載之標會記錄相符，有合會單一份在卷可資佐
    證，且被告向活會會員尋求和解之和解書亦包括庚○○為活會並經其簽名，有和
    解書一份附卷可參，倘若庚○○已將其會份借予被告得標，則庚○○部分焉能列
    為活會參與分配，被告二人係冒標庚○○會份之事實亦已顯明。事證明確，被告
    二人上開犯行均堪認定，均應依法論科。
二、按民間互助會之標單，通常僅填寫一定之金額及姓名或編號，或者僅填寫一定之
    金額，如單從該記載內容上之形式觀之，殊無法瞭解其為何種用意之證明，惟依
    據民間互助會之習慣或特約，此足以表示該一定之金額即為標取會款之利息，該
    姓名即為標取會款之會員，是無論從該標單之正式或略式記載，依民間互助會之
    習慣或特約，均足以為表示某會員欲以一定之金額標取該次投標用意之證明，故
    標單即為刑法第二百二十條以文書論之私文書，從而偽造標單，應認為偽造刑法
    第二百二十條以文書論之私文書罪（最高法院七十四年度台上字第五六一二號判
    決意旨參照）。核被告己○○、甲○○所為，均係犯刑法第二百十六條之行使第
    二百二十條、第二百十條偽造私文書罪及第三百三十九條第一項之詐欺取財罪，
    被告己○○、甲○○就前開犯罪，互有犯意聯絡與行為分擔，應論以共同正犯。
    被告己○○、甲○○偽造被害人庚○○、蔡辛○○、壬○○、戊○○署押之行為
    ，為偽造準私文書之部分行為，為偽造準私文書之行為所吸收，又偽造準私文書
    之低度行為，為高度之行使偽造準私文書行為吸收，不另論罪。被告己○○、甲○○冒用被害人庚○○、蔡辛○○、壬○○、戊○○名義盜標，於各該次得標時
    ，以一詐欺行為，同時向告訴人、被害人庚○○、蔡辛○○、壬○○、戊○○及
    其他活會會員詐欺財物，係觸犯多次刑法第三百三十九條第一項之詐欺取財罪，
    為同種想像競合犯，應從一詐欺取財罪處斷。被告己○○、甲○○先後四次行使
    偽造私文書及詐欺取財犯行，時間緊接，所犯構成要件相同，顯均係基於概括犯
    意而反覆為之，均為連續犯，依法分別論以刑法第二百十六條之行使第二百二十
    條、第二百十條偽造私文書罪一罪及第三百三十九條第一項之詐欺取財罪一罪，
    並加重其刑。又被告己○○、甲○○行使偽造之私文書（投標單）之目的，在於
    詐取財物，被告己○○、甲○○所犯上述論以一罪之刑法第二百十六條、第二百
    二十條、第二百十條行使偽造私文書罪及論以一罪之刑法第三百三十九條第一項
    詐欺取財罪二罪間，具有方法結果之牽連關係，為牽連犯，應從一重處斷，論以
    刑法第二百十六條、第二百二十條、第二百十條之行使偽造之私文書罪，依刑法
    第二百十條偽造私文書之規定處斷。被告己○○、甲○○偽造被害人庚○○、蔡
    辛○○、壬○○、戊○○署押、偽造各該標單之準私文書及行使上開偽造準私文
    書之行為，雖未據起訴，然此部分與已起訴之部分，為牽連犯之裁判上一罪關係
    ，本院自應併予審理。
三、本院審酌被告己○○、甲○○身為會首及會首至親，因為財務周轉不靈，致有本
    件犯行，及犯罪後尚未與告訴人及全部被害人解決此一債務等一切情狀，分別量
    處如主文所示之刑，以示懲儆。次查被告己○○前未曾受有期徒刑以上刑之宣告
    ，被告甲○○前因賭博案件受有期徒刑六月之宣告，於七十八年十月十二日易科
    罰金執行完畢後五年內未曾受有期徒刑以上刑之宣告，有本院被告全國前案紀錄
    表二份在卷可稽，因財務周轉不靈，夫妻同林，一時失慮而共犯本罪，且二人已
    積極向被害人提出清償方案並努力賺錢償債，雖尚未得全部債權人之允諾，然已
    得活會會員半數之同意分期清償，有和解書一份附卷可參，且有二名子女待養，
    其經此教訓當知所戒惕，應無再犯之虞，本院認被告二人所宣告之刑以暫不執行
    為適當，爰均併予宣告緩刑三年，以勵自新，並觀後效。
四、被告己○○、甲○○所有供犯罪所用之偽造標單，並未扣案，被告復供承已將之
    丟棄，顯然業已滅失，不具沒收可行，爰不另為沒收之諭知，併此敘明。
五、公訴意旨另以被告己○○、甲○○涉有於八十九年十月二十五日向會員佯稱會員
    乙○○得標而向其餘會員詐取會款之犯行，因認被告二人此部分行為亦涉有刑法
    第三百三十九條之詐欺取財罪嫌等語。訊據被告己○○、甲○○堅詞否認有上開
    詐欺犯行，辯稱：乙○○參加被告己○○、甲○○本件合會二會份，該會次係乙○○自己得標，並且已將會款交付予得標之乙○○，其尚餘一會份是活會等語。
    經查，上開公訴意旨所指被告二人犯行，僅係告訴人之片面指訴，尚非足以認定
    被告二人確為該犯行，且證人乙○○屢傳均未到場，經本院復以電話查詢乙○○
    ，其僅表示不欲追究之意，有本院電話查詢登記表一紙可按，此外復查無其他積
    極證據足資證明被告己○○、甲○○有公訴意旨所指上開犯行，自難認定被告二
    人犯此部分罪行。惟公訴意旨認此部分與前開有罪部分有連續犯之裁判上一罪關
    係，爰不另為無罪之諭知，併此敘明。
六、據上論斷，應依刑事訴訟法第二百九十九條第一項前段，刑法第二十八條、第五
    十六條、第三百三十九條第一項、第二百十六條、第二百十條、第二百二十條、
    第五十五條、第七十四條第一款、第二款，罰金罰鍰提高標準條例第一條前段，
    判決如主文。
本案經檢察官林明志到庭執行職務。
中      華      民      國    九十      年     十二     月      三      日
                                  臺灣基隆地方法院刑事第二庭
                                      法  官  蔡  岱  霖
右正本證明與原本無異。
對於本件判決如有不服，應於收受送達後十日內，向本院提出上訴書狀，上訴於臺灣
高等法院，並按他造當事人之人數附具繕本。
                                      書記官  許  世  賢
中      華      民      國    九十      年     十二     月      三      日
附論罪科刑之法條：
刑法第二百十六條：
行使第二百十條至第二百十五條之文書者，依偽造、變造文書或登載不實事項或使登
載不實事項之規定處斷。
刑法第二百二十條：
在紙上或物品上之文字、符號，依習慣或特約，足以為表示其用意之證明者，關於本
章之罪，以文書論。
刑法第二百十條：
偽造、變造私文書，足以生損害於公眾或他人者，處五年以下有期徒刑。


司法院資訊處製作；財團法人民間司法改革基金會備份。
